最高法院刑事判決　　　　　　一○○年度台上字第五一五五號
上　訴　人　彭金貝
選任辯護人　陳慶瑞律師
上列上訴人因妨害性自主案件，不服台灣高等法院中華民國九十
九年五月二十六日第二審判決（九十九年度上訴字第九五三號，
起訴案號：台灣士林地方法院檢察署九十八年度偵字第三八八二
號），提起上訴，本院判決如下：
    主  文
上訴駁回。
    理  由
按刑事訴訟法第三百七十七條規定，上訴於第三審法院，非以判
決違背法令為理由，不得為之。是提起第三審上訴，應以原判決
違背法令為理由，係屬法定要件。如果上訴理由書狀並未依據卷
內訴訟資料，具體指摘原判決不適用何種法則或如何適用不當，
或所指摘原判決違法情事，顯與法律規定得為第三審上訴理由之
違法情形，不相適合時，均應認其上訴為違背法律上之程式，予
以駁回。本件原審經審理結果，認上訴人有原判決事實欄所載對
重度智能障礙之Ａ女（代號00000000，民國七十四年二月生，真
實姓名及年籍資料詳卷）為乘機性交之犯行，事證明確，因而維
持第一審論上訴人以乘機性交二罪，各處有期徒刑三年四月，應
執行有期徒刑五年六月之科刑判決，駁回上訴人在第二審之上訴
。已詳敘調查、取捨證據之結果及憑以認定犯罪事實之心證理由
，對於上訴人事後否認犯行之供詞及其所辯各節認非可採，亦詳
加指駁。從形式上觀察，原判決並無足以影響判決結果之違法情
形存在。上訴意旨略以：(一)、證人陳ＯＯ證稱：上訴人被打離去
後，伊等在現場安慰Ａ女（指上訴人被訴於九十六年八、九月間
對Ａ女為性交部分），待Ａ女之母返家後，將發生之事告訴Ａ女
之母云云。然Ａ女之母於原審證稱：其等未告知Ａ女遭性侵之事
等語，則陳ＯＯ、賴ＯＯ之證述是否可採，已非無疑，原審未說
明其等之陳述何以較為可信，遽採為判決之依據，有判決不備理
由之違法。(二)、陳ＯＯ、賴ＯＯ證稱：伊等於九十六年八、九月
間某日看見上訴人與Ａ女在Ａ女住處客廳內有發生性行為云云。
然○○發展中心九十八年八月二十五日函稱：Ａ女於九十七年一
月間被該中心收容前，係離家流浪在外等情，足見陳ＯＯ等二人
所證不可信，原審採為論罪依據，亦違證據法則。(三)、證人郭Ｏ
Ｏ、周ＯＯ證述之內容係來自Ａ女之陳述，應視同為Ａ女之陳述
，而Ａ女之智識程度甚低，其陳述內容難以作為論罪依據，郭Ｏ
Ｏ等二人之陳述自亦不足採信。又Ａ女於第一審先稱：上訴人沒
有繼續脫伊的衣服等語，經檢察官再問Ａ女：「後來是何人脫妳
的褲子？」Ａ女始謂：上訴人還繼續脫云云，而原審既認Ａ女易
受他人誘導，自應以Ａ女先前所述：上訴人未脫其衣服等情較為
可信，不應採信經檢察官誘導而取得之陳述，原判決對於前揭有
利於上訴人之證據既未採信，又未說明不採之理由，有判決不備
理由之違法。(四)、證人賴ＯＯ於警詢陳稱：伊於九十六年至九十
七年某日下午五至六時許到達Ａ女住處；於偵查時證稱：大概是
九十六年八、九月時，六、七點的時候；於第一審時則稱；九十
六年六、七月夏天晚上八、九點云云。證人陳ＯＯ於警詢時陳稱
：大約九十六年某日晚上六、七點；於第一審時先稱：在九十六
年七月的夏天大約晚上六、七點左右；後改稱：大約晚上九點多
云云。其等就到達Ａ女住處之時間，證述先後不一且相互矛盾。
又證人賴ＯＯ於警詢陳稱：伊和陳ＯＯ一同進門就看到Ａ女在哭
，當時上訴人也在一旁，伊沒有看到上訴人性侵Ａ女；於偵訊時
證稱：陳ＯＯ先進去，伊先在門口等，嗣伊進門就看到上訴人在
穿褲子，伊就打上訴人，上訴人隨即逃離現場；於第一審證稱：
伊只打上訴人肩膀一下，而上訴人仍停留在現場數分鐘後始離開
云云。陳ＯＯ於警詢陳稱：賴ＯＯ進來就打上訴人，上訴人離開
後，伊和賴ＯＯ在現場安慰Ａ女；於第一審證稱：賴ＯＯ和伊毆
打上訴人後，上訴人就離開現場云云。則陳ＯＯ、賴ＯＯ到達Ａ
女住處究係一同進門抑先後進去？又其等到達Ａ女住處後看見上
訴人坐在現場或被打跑或被打後仍留在現場？所證亦不一致。證
人陳ＯＯ於第一審先稱：案發後還有與上訴人打招呼及向上訴人
買水果；嗣改稱：不會和上訴人打招呼，裝作不認識他；於偵訊
時先稱：案發後每次看到上訴人都會罵他；於第一審改稱：罵上
訴人是在他性侵Ａ女之前云云，亦前後不一，且案發前陳ＯＯ實
無理由罵上訴人，可見陳ＯＯ證言不足採信。再者，陳ＯＯ於第
一審證稱：上訴人於晚上載伊及Ａ女去菜圃云云，然菜圃晚上蚊
蟲甚多、亦不便採摘，所證亦與常情有違，原審遽採為論罪依據
，採證違背證據法則。(五)、陳ＯＯ、賴ＯＯ證稱：Ａ女住處之鐵
門僅闔上、未鎖，故一推即得以開門云云，然Ａ女住處庭院前門
及客廳外大門均係鐵門，屬闔門即上鎖，其等如無鑰匙，無從開
啟而進入Ａ女之住處，亦無從見聞屋內之情形，是其等證言亦與
實情不符，原審採為判決之基礎，採證違背證據法則。(六)、原審
以：Ａ女對於「性行為」表示知道等情，則Ａ女於第一審陳稱：
上訴人於九十七年十二月二十日或二十一日並未對伊性侵等語，
係對於上訴人有利之證詞，原審既未採信，又未說明不採之理由
，有判決不備理由之違法。(七)、周ＯＯ、郭ＯＯ證稱：Ａ女有慣
竊習性等語，○○發展中心摘要表登載：Ａ女有偷竊及說謊行為
等情，則Ａ女有可能偷竊新台幣（下同）一百元後，編造係與上
訴人發生性行為而取得該款之謊言以圖卸責。又Ａ女雖陳稱：上
訴人於九十七年十二月二十日或二十一日對伊為性交行為。然其
先稱在「房間」，嗣稱在「客廳」，前後已有不一，且Ａ女之母
於警詢及原審證稱：伊於九十七年十二月二十日去買炸雞返家時
，上訴人與Ａ女還在玩撲克牌等語，亦足證上訴人並無性侵Ａ女
之情事，原審採信Ａ女所為不利於上訴人之證述資為論罪依據，
採證亦違背證據法則。惟按：(一)、採證認事、取捨證據，乃事實
審法院之職權，苟其採證認事之論斷無違證據法則，即不容任指
為違法。原判決認定上訴人有於九十六年八、九月間某日晚間六
、七時許，在Ａ女住處客廳內對Ａ女為乘機性交之事實，係依：
(1)證人Ａ女於第一審法院證稱：「（九十六年八、九月間，陳Ｏ
  Ｏ跑去你家的時候，她剛好看到彭金貝在對你做性行為？）對
  。」「彭金貝脫我褲子、衣服，我沒有拒絕他，他先脫他的衣
  服。」「（阿Ｏ阿姨來作證說妳媽媽那天不在，與妳所述不同
  ？）因為我媽媽買東西回來，後來又出去，彭金貝欺負我的時
  候，我媽媽不在。」（見第一審卷第一三一、一三二頁）。(2)
  證人陳ＯＯ於第一審證稱：九十六年七月夏天的某一天晚上六
  、七點，伊等在廟裡拜拜吃完東西，要拿東西給Ａ女吃，到Ａ
  女住處時本來要按電鈴，見門沒關，就直接進去，伊看到上訴
  人與Ａ女二人全身脫光光在客廳的硬的木頭椅子上玩，Ａ女躺
  在椅子上，上訴人躺在Ａ女身上，上訴人看到伊就趕快爬起來
  ，趕快用衣服遮住下體，伊看到時就大叫：「賴大哥快來看Ａ
  女被強暴」，賴ＯＯ聽到後就衝進來打上訴人一拳，後來伊也
  有打上訴人，上訴人跑走後，伊去安慰Ａ女；拿衛生紙把Ａ女
  下體一些東西擦乾，流出來的東西是精液等語（見第一審卷第
  八十一、八十三、八十九頁）。
(3)證人賴ＯＯ證稱：約九十六年六、七月間，伊當時當土地公廟
  委員，每個月初二、十六都要拜拜，陳ＯＯ知道Ａ女有回家，
  因之前Ａ女有要求只要有拜拜就要拿一些東西給Ａ女吃，所以
  那天拜完之後，伊把東西交給陳ＯＯ拿給Ａ女，陳ＯＯ走前面
  ，伊走在後面，陳ＯＯ拿進屋內，伊在外面等，後來陳ＯＯ叫
  伊進來看，伊走進屋內；當天外面的大門鐵門沒有關，只有闔
  上，沒有鎖，一推就打開；伊進去後看見Ａ女、上訴人及陳Ｏ
  Ｏ，Ａ女在哭，陳ＯＯ在幫Ａ女穿衣服，上訴人正在扣褲子；
  ……後來伊就搥上訴人，因為陳ＯＯ說上訴人在欺負Ａ女，伊
  就知道是什麼意思等語（見第一審卷第九十五、九十六頁）。
  (4)記載Ａ女重度智能障礙之殘障手冊（見他字卷第十三頁證物
  袋）等證據資料，以為論斷。又原判決認定上訴人有於九十七
  年十二月二十日或二十一日晚間在Ａ女住處客廳內對Ａ女為乘
  機性交之事實，係依：(1)證人Ａ女於第一審證稱：「（九十七
  年十二月二十、二十一日，彭金貝是否有去妳家？）有。」「
  （妳跟檢察官說妳被一個賣水果的欺負，妳媽媽出去買東西，
  彭金貝就在這個時候欺負妳，當天彭金貝有無對妳做性行為？
  ）有。」「（妳媽媽說是因為妳那天不想吃飯，彭金貝拿二百
  元要她買炸雞給妳吃？）彭金貝拿給我媽二百元，我媽媽有買
  炸雞……。」「（那天彭金貝如何對妳做性行為？）彭金貝在
  我房間先脫他的衣服、褲子，再脫我的褲子……。」、「（妳
  知道什麼是性行為？彭金貝有沒有用手摸你尿尿的地方？）有
  。」「（彭金貝有沒有以他尿尿的地方，伸進去你尿尿的地方
  ？）有。」「（彭金貝有沒有摸你的胸部？）有。」「（妳剛
  才說，這件事情是在妳的房間，可是妳跟檢察官說是在妳們家
  客廳，到底是在何處？）我在折蓮花的時候，彭金貝來，所以
  是在客廳。」「（彭金貝有沒有給妳一百元，叫妳不要跟別人
  說這件事？）有。」「（妳在去年聖誕節十二月二十五日，是
  否被中心的教保員發現妳有一百元買飲料，所以教保員問你一
  百元如何來，是否如此？）是。」「（妳有無跟教保員說，一
  百元如何來？）我說賣水果給我的。」等語（見第一審卷第一
  三三至一三七頁）。(2)證人即Ａ女之母證稱：「（有一次農曆
  年的冬至上訴人有來嗎？）對，當時在我家。」「是冬至那天
  我們有拜拜，吃剩飯，但Ａ女不吃，上訴人知道我女兒不喜歡
  吃飯，就給我二百元叫我去買炸雞給我女兒吃，我只花了一百
  元，剩下一百元我就還給上訴人。」「（妳那天買炸雞來回約
  多少時間？）約二十至三十分鐘。」等語。(3)證人郭ＯＯ（○
  ○發展中心教保員）證稱：Ａ女是伊班上學生……，Ａ女每個
  星期一從家裡返回○○發展中心時，伊都會檢查她帶什麼東西
  回來，當時Ａ女告訴伊說她身上沒有帶錢，九十七年十二月底
  的星期三有社區適應活動，要帶學生出去逛街、買東西，那天
  伊請假沒有帶班，隔一天回來，帶班的鄭ＯＯ老師就跟伊說Ａ
  女在活動那天身上有帶錢，買一杯飲料，因為之前伊有檢查Ａ
  女身上沒有錢，所以打電話給Ａ女之母，Ａ女之母說不確定Ａ
  女是不是自己從家裡拿錢，因為她沒有拿錢給Ａ女……，媽媽
  那邊得不到答案，所以伊在三十日那天，再一次問Ａ女到底真
  正的情況是什麼，為什麼會有那筆錢，Ａ女才說是賣水果的叔
  叔給的……，伊又問Ａ女，叔叔為何要給妳一百元，Ａ女很大
  聲講說那個叔叔說「他老婆不跟他睡，所以才來找我（指Ａ女
  ）」，伊覺得不對勁，就趕快報告社工周ＯＯ，之後伊再問Ａ
  女，想要確認Ａ女所謂的「不跟他睡，所以才來找我」是什麼
  意思，Ａ女就講說上訴人有摸她的胸部，又說男生下面那個有
  插進去，有帶套子，說假日回去叔叔會打電話來，如果家裡沒
  有人，叔叔就會來等語（見第一審卷第三十至三十三頁）。(4)
  證人周ＯＯ（○○發展中心社工）證稱：教保員郭ＯＯ還有王
  ＯＯ廚師和Ａ女有會談，他們會談完後，在下午一、二點時，
  告訴伊這件事，當下伊有和日間的教保組長及Ａ女在○○發展
  中心會談室裡面會談，Ａ女說賣水果叔叔是她爸媽的朋友……
  賣水果叔叔有伊家鑰匙，在伊回家時會打電話來家裡；伊發覺
  這件事之後，與Ａ女接觸的過程當中，Ａ女對於被上訴人性侵
  害事件，在時間點上，說法有反覆，但被性侵害部分Ａ女沒有
  改過口等語（見第一審卷第五十一、五十五、五十六、六十一
  頁），及上訴人於第一審自承有給Ａ女一百元之陳述（見第一
  審卷第一六八頁），暨上訴人行動電話與Ａ女住處之通聯紀錄
  （見偵字第三八八二號卷第四十八頁證物袋）等證據資料，以
  為論斷，並以：Ａ女之母所稱冬至應係指九十七年冬至，而該
  年冬至為十二月二十一日星期日，參酌該二日上訴人之
  0000000000號行動電話與Ａ女家中電話有通聯紀錄，Ａ女前述
  第二次被性侵害之日期應是九十七年十二月二十日或二十一日
  ，所證係十二月二十二日遭受性侵害應係記憶錯誤所致。原判
  決上揭說明與審認，俱與卷內訴訟資料相符，論斷亦無背於經
  驗及論理等證據法則，不容任指為違法。(二)、上訴人之第一次
  犯行經證人陳ＯＯ、賴ＯＯ發覺後，陳ＯＯ是否曾告知Ａ女之
  母一節，縱Ａ女之母與陳ＯＯ之供詞互有出入，然此與上訴人
  有無此部分犯行之待證事實，並無必要之關聯，原審雖未就此
  調查、說明，仍於判決結果不生影響，自與理由不備之違法情
  形有間，仍不得據為第三審上訴之適法理由。(三)、原判決於理
  由內敘明：
  ○○發展中心雖函覆稱：Ａ女於九十七年一月被收容於該中心
  前，因離家流浪在外，且發現被他人性侵而予收容。然Ａ女之
  母於原審證稱：Ａ女被送去○○發展中心前曾經離家，是警察
  局打來跟伊說在林口那邊找到，竹圍警察局及淡水的警察局也
  有通知過；最後一次去林口警察局帶Ａ女回來後，伊就將Ａ女
  送去○○發展中心；伊於林口警察局通知後，在九十七年秋天
  左右將Ａ女送去，詳細時間不記得，之前都沒有送去○○發展
  中心過，送去後，每兩個星期五會帶Ａ女回來，星期天又帶回
  去等語。依○○發展中心上開函文：Ａ女係於九十七年一月間
  進住該中心，是Ａ女之母證稱：係九十七年秋天等語，應係因
  時間已相隔二年之久而遺忘所致。而依台北縣（現已改制為新
  北市）政府警察局新莊分局九十九年四月二十一日函覆稱：Ａ
  女於九十六年五月二十三日，在該局林口分駐所有尋獲之紀錄
  ，復核Ａ女之母所證：係最後一次尋回Ａ女後，始將Ａ女送往
  ○○發展中心等情，足徵Ａ女於九十六年五月間由警方尋獲通
  知Ａ女之母領回後，Ａ女即無因離家而經Ａ女之母報案協尋之
  紀錄等情，憑以認定Ａ女於九十六年八、九月間並無離家在外
  之情形。其說明與論斷俱與卷內證據資料相符，亦無違背證據
  法則，上訴人徒憑己見，再事爭辯，任意指摘原判決採證違背
  證據法則云云，亦非第三審上訴之合法理由。(四)、證人如係就
  個人感官知覺作用直接體驗之事實而為陳述，因係就其親身體
  驗事實而為陳述，並非傳聞證據。如證人證述內容係轉述第三
  人陳述之內容，且用以證明待證事實之存否者（就本案而言係
  指證明上訴人有無與Ａ女為性交之事實），因屬傳聞證據，應
  依傳聞法則定其證據能力之有無。證人郭ＯＯ、周ＯＯ就其等
  聽聞Ａ女陳述受性侵害獲取現金一百元來源部分，係屬親身經
  歷體驗之事實，原審採為Ａ女陳述之補強證據，依上開說明，
  於法並無不合，執以指摘，殊非第三審上訴之合法理由。又所
  謂誘導詰問乃指詰問者對於供述者暗示其所希望之供述內容，
  而於問話中含有答話之詰問方式，就實務經驗而言，由當事人
  、代理人、辯護人或輔佐人聲請傳喚之證人、鑑定人，一般是
  有利於該造當事人之友性證人，因此，若於主詰問者為誘導詰
  問，證人頗有可能迎合主詰問者之意思，而作非真實之供述，
  故而，原則上在行主詰問時不得為誘導詰問（刑事訴訟法第一
  百六十六條之一立法理由參照）。又證人之供述前後不同，何
  者可採，法院應依證據法則以為取捨，不能徒以其供述時間之
  先後，資為判定證據力強弱之唯一標準。本件證人Ａ女於接受
  檢察官詰問時證稱：「（那天彭貝金如何對妳做性行為？）在
  我的房間先脫他的衣服、褲子，再脫我的褲子，我說不要……
  他罵我，但沒有繼續脫我的衣服。」「（彭金貝脫妳的衣服，
  妳說不要，彭金貝就罵妳，後來何人脫妳的褲子？）是彭金貝
  脫的……。」等語（見第一審卷第一三四、一三五頁）。就檢
  察官上開詰問之方式觀之，並未暗示Ａ女係上訴人脫其衣褲，
  核無誘導詰問之違法情形。則原判決綜合Ａ女之指述及證人郭
  ＯＯ、周ＯＯ之證述，暨上訴人坦承有交付一百元給Ａ女之陳
  述，採信Ａ女之後所證，憑以認定上訴人有脫Ａ女褲子等情，
  並無違背證據法則。上訴人此部分顯未依據卷內資料執以指摘
  ，並非第三審上訴之合法理由。(五)、證人陳ＯＯ證稱：其進入
  Ａ女住處時目睹上訴人對Ａ女為性交；證人賴ＯＯ證稱：其進
  入看見Ａ女在哭泣，上訴人在扣褲子等情，核與Ａ女亦指訴遭
  上訴人為性交之情節大致相符。而當時Ａ女之母又僅短暫外出
  ，則其未將住處鐵門上鎖，亦非事理所無，原判決採信證人陳
  ＯＯ、賴ＯＯ所證：Ａ女住處之鐵門僅闔上、未鎖，故一推即
  得以開門等證言，並無違背證據法則。(六)、同一證人前後供述
  不盡一致，採信其部分之陳述時，當然排除其他部分之供詞，
  此為法院取捨證據法理上之當然結果，縱未於判決理由內說明
  捨棄他部分供述之理由，而僅說明採用某部分供詞之理由，於
  判決本旨不生影響，此與判決不備理由之情形尚有未合。原判
  決既採信Ａ女所證，上訴人有於九十七年十二月二十日或二十
  一日對其為性交，及性交之地點係在客廳等情，自係捨棄其於
  同一審判期日所為相異之證詞，原判決雖未說明其理由，因與
  判決結果不生影響，仍不得據為第三審上訴之合法理由。(七)、
  證人之陳述部分前後不符，或相互間有所歧異時，究竟何者為
  可採，法院仍得本其自由心證予以斟酌，非謂一有不符或矛盾
  ，即應認其全部均為不可採信；如其基本事實之陳述與真實性
  無礙，仍非不得予以採信。原判決於理由內已說明：證人賴Ｏ
  Ｏ、陳ＯＯ在警詢及偵查時所述，就上訴人與Ａ女性交、其等
  抵達Ａ女住處之具體時間及究係一同進入Ａ女之住處或一先一
  後，上訴人被毆打後係短暫留在現場，抑或立刻離去等細節部
  分雖有出入，與其等二人事後在第一審所證，亦不盡一致，然
  此應係該次案發時間（九十六年八、九月）距離起始調查之時
  間（九十八年二月）已逾一年多，而對案情記憶不清所致，且
  相關瑕疵，不足採為有利於上訴人之認定（見原判決第十、十
  一頁理由(八)）。其說明與論斷與法並無不合，上訴人徒憑己見
  再事爭辯，殊非第三審上訴之合法理由。至Ａ女所述上訴人究
  係在房間或客廳對其性交，尤屬無關犯罪事實認定之枝節問題
  ，原判決縱未說明其取捨，亦與違背法令有間。(八)、原判決依
  上訴人供稱有交付一百元給Ａ女之陳述，憑以認定Ａ女所證一
  百元係上訴人所交付為可信等情，業如上述，則周ＯＯ、郭Ｏ
  Ｏ證稱：Ａ女有慣竊習性等語，及○○發展中心摘要表登載：
  Ａ女有偷竊及說謊行為等情，即與原判決認定之事實無任何關
  聯性。又原判決既認定上訴人係拿二百元支開Ａ女之母外出購
  買炸雞，於Ａ母外出期間對Ａ女為第二次之乘機性交之犯行，
  則縱Ａ女之母返家時，上訴人與Ａ女正在玩撲克牌，仍不足為
  上訴人有利之證明，原判決未予說明，並非理由不備，採證亦
  無違背證據法則。經核上訴意旨，均係置原判決所為明白論斷
  於不顧，仍持已為原判決指駁之陳詞再事爭辯，或對於事實審
  法院取捨證據與自由判斷證據證明力之職權行使，或就無關判
  決結果之枝節事項，徒以自己之說詞，任意指為違法，要與法
  律規定得為第三審上訴理由之違法情形，不相適合。其上訴違
  背法律上之程式，應予駁回。
據上論結，應依刑事訴訟法第三百九十五條前段，判決如主文。
中    華    民    國  一○○  年    九    月  二十二  日
                      最高法院刑事第六庭
                          審判長法官  邵  燕  玲  
                                法官  李  伯  道  
                                法官  孫  增  同  
                                法官  李  英  勇  
                                法官  李  嘉  興  
本件正本證明與原本無異
                                      書  記  官  
中    華    民    國  一○○  年    九    月  二十八  日
                                                       s